【裁判字號】    92,勞上,32
【裁判日期】    921125
【裁判案由】    給付薪資等
【裁判全文】
臺灣高等法院民事判決                              九十二年度勞上字第三二號
    上  訴  人  甲○○
    訴訟代理人  魏千峰律師
                周滄賢律師
    被上訴人    香港商道達爾菲納埃爾夫潤滑油有限公司台灣分公司
    法定代理人  許嘉蓮
    訴訟代理人  陳美玲律師
    複  代理人  吳姿璉律師
當事人間請求給付薪資等事件，上訴人對於中華民國九十二年四月三十日臺灣臺北地
方法院九十一年度北勞訴字第五號第一審判決提起上訴，本院於九十二年十一月十一
日言詞辯論終結，判決如下：
    主      文
上訴駁回。
第二審訴訟費用由上訴人負擔。
    事      實
甲、上訴人方面：
一、聲明：
  (一)原判決廢棄。
  (二)被上訴人應自民國九十年十一月七日起至九十一年十一月七日為止，按月給付上
    訴人新台幣（下同）十四萬二千二百零八元，暨各自每月二十六日起至清償日止
    按週年利率百分之五計算之利息。
  (三)被上訴人應給付上訴人七萬五千五百五十二元，及其中七萬零六百四十三元（上
    訴狀誤為七萬零六十三元）部分，自九十一年一月二十六日起至清償日止，按年
    息百分之五計算之利息；其中四千九百零九元，自九十一年五月十七日起至清償
    日止，按年息百分之五計算之利息。
  (四)願供擔保請准宣告假執行。
二、陳述：除與原判決記載相同者外，補稱略以：
    友聖公司非上訴人負責業務範圍，上訴人無從利用職務，對證人黃明敏收取回扣
    ，且其證述前後不一，顯有矛盾，不足為上訴人不利之認定。依證人林景聰之證
    述，亦可知本件確係上訴人向證人黃明敏借款無訛。
三、證據：除援用原審提出者外，並聲請訊問證人許碩安、藍美惠、林景聰；聲請勘
    驗原審九十一年五月二十一日錄音帶。
乙、被上訴人方面：
一、聲明：
  (一)上訴駁回。
  (二)如受不利判決，請准供擔保宣告免為假執行。
二、陳述：除與原判決記載相同者外，補稱略以：
    證人林景聰之證詞，僅足證明曾應上訴人之邀，陪同上訴人將錢交還予黃明敏，
    不足證明上訴人所交還之款項係借款。否則黃明敏要無拒絕在上訴人所準備之借
    貸文件上簽字之理。至於上訴人是否負責友聖公司業務及被上訴人與巨洋公司之
    契約何時簽訂等，均不影響上訴人有收取回扣之事實。
三、證據：援用第一審所為立證方法。
丙、本院依職權訊問證人黃明敏。
    理      由
一、本件上訴人起訴主張：伊自九十年一月一日起受僱於被上訴人，擔任業務經理，
    詎被上訴人於九十一年十一月七日以伊向代理廠商巨洋航運股份有限公司（以下
    簡稱巨洋公司）負責人黃明敏索取回扣二十萬元為由，將伊解僱，非法終止兩造
    間勞動契約，且被上訴人之終止亦已逾勞動基準法第十二條第二項所定三十日除
    斥期間，其終止契約不合法，自不生終止效力。伊遂委請律師發函表示願意繼續
    提供勞務，為被上訴人所拒，顯受領勞務遲延，為此請求被上訴人自九十年十一
    月七日起按月給付伊薪資十四萬二千二百零八元，暨各自每月二十六日起至清償
    日止按週年利率百分之五計算之利息，並應給付上訴人短付之年終獎金、九十年
    十一月一日至七日薪資、特休未休工資共七萬五千五百五十二元，及其中七萬零
    六十三元部分，自九十一年一月二十六日起至清償日止，按年息百分之五計算之
    利息；其餘部分自九十一年五月十七日起至清償日止，按年息百分之五計算之利
    息等語。
二、被上訴人則以：上訴人於九十年七月十二日向伊在台代理商巨洋公司之負責人黃
    明敏索取回扣，取得發票日為
    十五元之支票乙紙（下稱系爭美金支票），合新台幣約二十萬元，並經提示兌現
    。伊於九十年十月八日始悉後，即於同年十一月七日依兩造勞動契約第十、十一
    條約定及勞動基準法第十二條第一項第四款規定，合法終止勞動契約，並未逾三
    十日除斥期間，且上訴人被解僱前月薪為十二萬三千八百元，其於九十年度服務
    僅十個月又六天，未滿一年，年終獎金應依比例計付，伊於解僱上訴人時，並已
    從優計付資遣費、年終獎金及九十年十一月一日至六日薪資，並無短付情事等語
    ，資為抗辯。
三、查上訴人主張：伊自九十年一月一日起受僱於被上訴人，擔任業務經理，被上訴
    人於九十年十一月七日以伊向巨洋公司負責人黃明敏索取回扣二十萬元為由，將
    伊解僱等事實，業據上訴人提出勞工保險資料、被上訴人終止勞動契約函（見原
    審九十一年度北勞簡字第三０號卷第十二至十四頁）為證，復為被上訴人所不爭
    執，堪認上訴人此部分主張為真正。上訴人復主張被上訴人終止契約不合法，為
    此請求按月給付薪資及短付之年終獎金、薪資等語，則為被上訴人所否認，並以
    前揭情詞置辯，是本院所應審究者，核為：上訴人於九十年七月十二日收受系爭
    美金支票係借款抑回扣？如係回扣，被上訴人之終止是否已逾除斥期間？上訴人
    之月薪數額為若干？被上訴人有無短付？
四、就上訴人收受系爭美金支票係借款或回扣部分，經查：
  (一)上訴人於九十年七月十二日確曾自黃明敏處收受系爭支票並予提示之事實，業據
    被上訴人提出系爭支票乙紙附卷可參（見原審上開北勞簡字卷第四三頁）。證人
    黃明敏亦到庭證稱於巨洋公司與被上訴人合約將屆之時，上訴人持伊可得之獎金
    計算資料，謂其幫伊很多忙，故在伊可分得之五百多萬元中要抽五十萬元，在六
    月份談到二十萬元，詎上訴人拿到二十萬元，尚直接跟伊客戶洽談調整油價事宜
    ，並表示要將伊客戶轉到高雄分公司，致其客戶流失等語甚明（原審上開北勞簡
    字卷第八二頁），是被上訴人此部分所辯即非全不足採。
  (二)上訴人固不否認曾收受系爭支票，惟主張上述款項係其為投資大陸不動產而向黃
    明敏借款，且謂其無權變更巨洋公司與被上訴人間長期代理關係，證人黃明敏所
    指客戶友聖公司非其所負責，被上訴人與巨洋公司間之合約亦會自動延長，證人
    所言不實云云。然查：證人黃明敏係證述，上訴人因擔任業務經理，所有銷售及
    簽約均由上訴人負責，故簽約、拜訪及佣金（即依合約銷售商可以拿到的佣金）
    計算都是由徐先生負責，至於內部事情，伊不清楚等語（見本院卷第五五、五六
    頁），而上訴人亦自承被上訴人與巨洋公司自八十三年間起所陸續簽訂之契約均
    由上訴人負責洽談（見原審上開北勞簡字卷第一０七頁），參以上訴人並不否認
    曾傳真佣金試算表乙份（見原審上開北勞簡字卷第一六六頁）予證人黃明敏，則
    黃明敏上開所證，應堪予採信，且上訴人任被上訴人公司業務經理，有相當影響
    力，要不因上訴人於斯時是否猶負責巨洋公司簽約事宜、有無佣金核發權限或有
    無自動續約情事，而改變長期以來其均為巨洋公司與被上訴人間之往來窗口之事
    實。上訴人以其無權變更巨洋公司與被上訴人間長期代理關係，友聖公司非其所
    負責，被上訴人與巨洋公司間之合約亦會自動延長，而主張證人黃明敏所言不實
    ，即不足採，其請求訊問證人許碩安證明佣金之核發並非上訴人之職權、友聖公
    司並非上訴人負責，友聖公司調價動作亦與上訴人無關云云，即無必要。其復空
    言主張巨洋公司與被上訴人公司一年有將近七百萬元之業務往來，證人黃明敏係
    為求業務順利，配合被上訴人公司出庭作證云云，而未能舉證證明，容屬上訴人
    個人臆測之詞，不足採信。
  (三)況上訴人迄未就其投資大陸不動產及有消費借貸契約存在之事實舉證，所述自不
    能認為真，參以上訴人於被上訴人處領取之月薪，高達十二萬餘元，為上訴人所
    是認，難認其有何須向黃明敏借款二十萬元用以投資之情事，益徵其主張不實。
  (四)上訴人固另舉證人林景聰證明系爭二十萬元為借款非回扣云云。然查證人林景聰
    固證稱上訴人曾邀同伊前往黃明敏公司處，告知要去還錢，惟對上訴人與黃明敏
    間之對話內容並未聽得不清楚，雖有聽到黃明敏言及利息當初沒有講，所以不用
    ，上訴人仍說要給，而黃明敏並未在上訴人準備之單據上簽名，而係另簽乙紙，
    亦未聽到黃明敏有提及是借款之事（見本院卷第三十、三一頁），核與證人黃明
    敏證稱係認為「這不是借款，也沒有利息的約定可言」、「本人認為當初二十萬
    本來就是甲○○不應該拿的，何況二十萬放在銀行也會有利息，所以接受甲○○
    還二十萬元及利息。」等語相符（見原上開北勞簡字卷第八二、八三頁）。是依
    證人林景聰所言，尚不足以黃明敏表示不收利息，及事後收受上訴人返還之金錢
    乙節，而得遽認系爭支票之交付即屬借款，要不足為上訴人有利之認定。參以如
    系爭支票果係借款，黃明敏自無須另以書面出具收據，而未依上訴人要求於其準
    備之電腦打字記載借款金額、利息等的文件上簽名之理，況依黃明敏所出具予上
    訴人之收據影本（原審上開北勞簡字卷第七十頁），其上未載明有借款字樣，益
    見證人黃明敏所述，系爭二十萬係回扣而非借款等語屬實，上訴人收受系爭美金
    支票確係回扣性質無訛。
五、就被上訴人終止契約是否已逾法定除斥期間部分，經查：
  (一)上訴人主張被上訴人於九十年七、八月間即已知悉收取回扣事由，無非以證人黃
    明敏於九十一年五月二十一日之證言為證。惟查證人黃明敏當日於原審到庭係證
    稱：「：：：這件事情爆發的原因是原告向我拿了二十萬元後，直接跟我的客戶
    洽談調整油價事宜，並表示要把我的客戶轉到高雄分公司，結果把我的客戶搞掉
    了，我打電話向原告查詢有無此事，原告表示有，所以我才直接打電話到被告香
    港總公司向陳萬芳經理去抗議、抱怨這件事，時間約是在七月中或八月的時候：
    ：：」等語（見原審上開北勞簡字卷第八三頁），則依證人證述，無從判斷其所
    抱怨之事項，除流失客戶外，尚有上訴人收取回扣之事，自不足為上訴人有利之
    認定，是上訴人請求勘驗原審九十一年五月二十一日錄音帶，即無必要。
  (二)又上訴人向訴外人黃明敏收受回扣之行為，係黃明敏於九十年十月八日於被上訴
    人香港母公司業務經理陳萬芳前往黃明敏經營之巨洋公司拜訪時，始由黃明敏當
    面告知此情，並當場將系爭支票影本提供給陳萬芳，於七、八月間則因認陳萬芳
    未能看到證據，故於斯時未予告知，伊因有以記事本留存紀錄之習慣，於九十年
    十月八日上載有陳萬芳經理來訪乙事，故確知係九十年十月八日告知被上訴人等
    情，業據證人黃明敏於本院證述屬實（見本院卷第五五、五七頁），並有記事本
    影本乙份在卷可憑（見原審卷第十二頁）。則本院審酌公司員工如有收取回扣，
    其情節不可謂不重大，一般人於指訴前，多審慎為之，是證人黃明敏謂於電話中
    未告知，待當面提出證據始告知陳萬芳乙節，堪予採信。參以被上訴人公司如於
    九十年七、八月間即得知上訴人有收受回扣之情事，要無於九十年十一月猶予上
    訴人調整薪資（如下述）之可能。而陳萬芳確於九十年十月八日住宿於台北國聯
    飯店，亦有該飯店明細表附卷可佐（見原審上開北勞簡字卷第一六七頁），益見
    被上訴人辯稱係於九十年十月八日始得知上情，應認非虛。上訴人主張被上訴人
    自證人黃明敏於九十年七、八月間抱怨時即已知悉上訴人有收取回扣情形云云，
    即不可採。上訴人雖謂證人黃明敏就公司簽約日未能提出於記事本上有無記載，
    與常情不符，核係被上訴人公司欲避免其解僱權因除斥期間經過而消滅，始要求
    證人記載云云，惟何者屬重要事項，本即因人而異，上訴人徒泛言謂與常情不符
    ，復未能舉證以實其說，此部分主張亦洵不足取。
  (三)按被上訴人員工如向該公司之供應商或客戶或其他相關人收取佣金，被上訴人得
    予以開除或解職，為被上訴人公司政策第５１條第ｋ項所明定（見原審上開北勞
    簡字卷第四四頁），又依兩造間勞動契約第十條亦約定，該契約得由被上訴人依
    勞動基準法及該公司政策予以終止（見原審上開北勞簡字卷第四二頁），均為上
    訴人所不爭，故被上訴人於九十年十一月七日以上訴人違反公司政策、勞動契約
    第十條之約定及勞基法第十二條第一項第四款之規定，行使終止權，並未逾勞動
    基準法第十二條第二項所定之三十日除斥期間，兩造間之勞動契約自已合法終止
    。
六、就上訴人月薪數額若干及被上訴人有無短付部分，經查：
  (一)按勞動基準法（下稱勞基法）第二條第三款係規定：「工資：謂勞工因工作而獲
    得之報；包括工資、薪金及按計時、計日、計月、計件以現金或實物等方式給付
    之獎金、津貼及其他任何名義之經常性給與均屬之」，準此，工資之定義重點應
    在該款前段所敘「勞工因工作而獲得之報酬」，至於該款後段「包括」以下文字
    係例舉屬於工資之各項給與，規定包括「工資、薪金」、「按計時：：：獎金、
    津貼」或「其他任何名義之經常性給與」均屬之，即應視其是否為勞工因工作而
    獲得之報酬而定。是雇主若為改善勞工生活而給付非經常性給與或為單方之目的
    ，給付具有勉勵恩惠性質之給與，即非勞工之工作給付之對價，無論其係固定發
    放與否，倘未變更其獎勵恩惠給與性質，亦不得列入工資範圍之內（最高法院九
    十一年度台上字第八九七號判決參照），是勞基法第二條第三款所謂之平均工資
    ，應以勞工因工作所得具經常性給與之工資為計算之基準。又依同法施行細則第
    十條第二、三、九款之規定，可知年終獎金、競賽獎金、特殊功績獎金、春節、
    端午節、中秋節給與之節金、夜點費及誤餐費等，並非同法第二條第三款所稱之
    其他任何名義之經常性給與，合先敘明。
  (二)被上訴人固否認上訴人薪資自九十年十一月一日起業經調整云云。然查上訴人九
    十年十一月之薪資，除固定月薪十二萬三千八百元外，津貼部分並經調整為一萬
    八千四百零八元，業據其提出九十年九、十月薪資明細、新舊津貼比較表、訴外
    人即被上訴人公司財務經理陳雪滿出具予訴外人即香港總公司遠東區業務經理陳
    萬芳之信函（見原審上開北勞簡字卷第十七至十九頁）、陳萬芳九十年十一月十
    四日出具予上訴人之傳真信函（同上，第一一二頁）為據。證人陳雪滿於原審時
    雖到庭證稱：「被告公司若要對員工調薪，會以書面個別通知，通知方式是將調
    薪內容，以信封裝袋密封，直接交給員工本人，通知副本則交付財務經理作薪水
    條。薪資是直接匯入員工薪資帳戶。原告部分確實沒有調薪，但解僱原告的那段
    時間，臺灣分公司正在辦理薪資結構調整的作業，因為我必需要在原告解僱當天
    ，把應發給他的薪資獎金一併算出發給他，所以沒等到法國總公司的核准，就先
    行作業。我經過我主管及香港母公司的遠東區業務經理陳萬芳先生的授權，基於
    同事情誼，先以調整後的薪資來計算原告九十年十一月一至六日薪水、九十年年
    終獎金及特休未休工資。」等語，惟調整薪資乃屬勞動契約條件之重大變更，本
    件被上訴人如確未有調薪之意，要無於解僱上訴人後，仍製作新舊津貼比較表，
    並經該公司財務經理發函予香港母公司請示是否核准（見原審上開北勞簡字卷
    第一九頁函末所示Your approval,please等用語），及據以計算應給付上訴人之
    薪資，復於被上訴人經解僱後，猶由被上訴人香港母公司之遠東區業務經理陳萬
    芳發函予上訴人，並表示薪資共調整金額為一萬八千四百零八元（「total
    adjustment of $18,408」）之理（見原審上開北勞簡字卷第一一二頁），證人
    證稱上訴人薪資尚未經調整等語，即屬有疑，堪認上訴人主張其薪資業於九十年
    十一月一日調整乙節屬實。
  (三)然依兩造不爭執真正之上訴人九十年九月九、十月之薪資明細所示（見原審上開
    北勞簡字卷第十七頁），上訴人各當月份薪資為十二萬三千八百元，被上訴人並
    按月給付伙食費（Lunch allowance）一千五百元。又依卷附被上訴人所擬之新
    、舊津貼比較表 (見原審上開北勞簡字卷第十八頁），其上所載「Meal
    allowance」、「Birthday」、「3 festivals」、「Medicial check up」，「
    Car allowance」、「Loan interest」、「License fees」、「Insurance fees
    」、「Mileage」等項（即餐費津貼、生日獎金、三節獎金、健康檢查、汽車使
    用補助費用、貸款利息差額補貼、汽車稅金、保險費、里程津貼，為上訴人所自
    承，見原審上開北勞簡字卷第一八六頁），核非勞工之工作給付之對價，要屬雇
    主為改善勞工生活而給付非經常性給與或為單方之目的，給付具有勉勵恩惠性質
    之給與，依上開說明，即不得列入工資範圍之內。惟就伙食費部分，既係按月給
    付定額，並參酌勞動基準法施行細則第十條各款規定並未包含伙食費，堪認該部
    分應屬工資之一部。是上訴人得計入工資範圍者，應為上開月薪十二萬三千八百
    元加計伙食費一千五百元，共十二萬五千三百元。
  (四)是被上訴人於系爭契約終止後，尚應給付上訴人之部分計有：
    1.未休假日數十日（此日數為上訴人所不爭）之薪資，計四萬一千七百六十七元
      （125300*10/30=41767，元以下四捨五入）。
    2.九十年十一月一日至六日之薪資，計二萬五千零六十元（125300*6/30=25060)
      元。
    3.又依兩造間勞動契約所示，上訴人二個月年終獎金之給付，如於離職當年度服
      務未滿一年時，依比例計算之（見原審上開北勞簡字卷第四十、四二頁），復
      為上訴人所不爭執，則上訴人於九十年十一月七日離職，被上訴人應給付其年
      終獎金二十一萬二千八百三十八元（125300*2*310/365=212838）。
    4.是被上訴人於上訴人離職時，應給付上訴人二十七萬九千六百六十五元（
      41767+25060+212838=279665），惟被上訴人業經給付上訴人二十八萬四千七
      百零九元，乃上訴人所是認，被上訴人即未有短付之情形，上訴人主張被上訴
      人應再給付其七萬五千五百五十二元及法定遲延利息云云，洵不足採。
七、綜上所述，兩造間之勞動契約業經被上訴人合法終止，而被上訴人亦未有短付上
    訴人薪資、九十年度年終獎金及特休未休工資。從而，上訴人主張兩造間勞動契
    約仍存在，被上訴人遲延受領勞務，依契約請求被上訴人自九十年十一月七日起
    按月給付伊薪資十四萬二千二百零八元，暨各自每月二十六日起至清償日止按週
    年利率百分之五計算之利息，並應給付上訴人短付之年終獎金、九十年十一月一
    日至同年月六日薪資、特休未休工資共七萬五千五百五十二元，及其中七萬零六
    百四十三元部分，自九十一年一月二十六日起至清償日止，按年息百分之五計算
    之利息；其餘部分自九十一年五月十七日起至清償日止，按年息百分之五計算之
    利息，即屬無據，不應准許，其假執行之聲請亦失所附麗，應併駁回之。是原審
    為上訴人敗訴之判決，及駁回其假執行之聲請，於法即無不合。上訴意旨指摘原
    判決不當，求予廢棄改判，為無理由，應予駁回。
八、本件事證已臻明確，兩造其餘主張及攻擊防禦方法，經核對本件判決結果無影響
    ，爰不逐一論述，附此敘明。
據上論結，本件上訴為無理由，依民事訴訟法第四百四十九條第一項、第七十八條，
判決如主文。
中      華      民      國    九十二    年    十一    月    二十五      日
                                勞工法庭
                                    審判長法  官  俞  慧  君
                                          法  官  楊  絮  雲
                                          法  官  黃  莉  雲
正本係照原本作成。
如不服本判決，應於收受送達後二十日內向本院提出上訴書狀，其未表明上訴理由者
，應於提出上訴後二十日內向本院補提理由書狀（均須按他造當事人之人數附繕本）
上訴時應提出委任律師或具有律師資格之人之委任狀；委任有律師資格者，另應附具
律師資格證書及釋明委任人與受任人有民事訴訟法第四百六十六條之一第一項但書或
第二項（詳附註）所定關係之釋明文書影本。
中      華      民      國    九十二    年    十一    月    二十六      日
                                          書記官  秦  仲  芳
附註：
民事訴訟法第四百六十六條之一（第一項、第二項）：
對於第二審判決上訴，上訴人應委任律師為訴訟代理人。但上訴人或其他法定代理人
具有律師資格者，不在此限。
上訴人之配偶、三親等內之血親、二親等內之姻親，或上訴人為法人、中央或地方機
關時，其所屬專任人員具有律師資格並經法院認為適當者，亦得為第三審訴訟代理人
。


司法院資訊處製作；財團法人民間司法改革基金會備份。
